【裁判字號】    92,訴,1283
【裁判日期】    920925
【裁判案由】    第三人異議之訴
【裁判全文】
臺灣臺南地方法院民事判決  九十二年度訴字第一二八三號
    原      告  金安宮重建委員會
    法定代理人  丙○○
    訴訟代理人  陳昆和律師
                李慧千律師
    被      告  第一商業銀行股份有限公司台南分行
                              .
    法定代理人  戊○○        .
    訴訟代理人  乙○○        .
    被      告  中國信託商業銀行西台南分行
                              .
    法定代理人  丁○○        .
    訴訟代理人  甲○○        .
右當事人間請求第三人異議之訴事件，本院（言詞辯論終結日期：民國九十二年九月
十七日）判決如左：
    主      文
確認原告與被告中國信託商業銀行西台南分行間有消費寄託契約關係存在（中國信託
商業銀行西台南分行帳號000000000）。
原告其餘之訴駁回。
訴訟費用由被告負擔二分之一，餘由原告負擔。
    事實及理由
一、被告中國信託商業銀行西台南分行（以下稱中國信託）經合法通知，未於言詞辯
    論期日到場，核無民事訴訟法第三百八十六條所列各款情形，爰依原告之聲請，
    由其一造辯論而為判決。
二、本件原告起訴主張：原告於民國（下同）九十年四月二十七日以原告名義在被告
    中國信託開設綜合存款帳戶（帳號000000000），雙方有消費寄託之法
    律關係存在，被告中國信託明知該帳戶為原告所開設，竟於收受本院九十二年執
    字第一二０七四號對債務人即訴外人丙○○之帳戶存款為扣押命令時，未提出異
    議，原告雖要求被告中國信託提出異議，然而被告中國信託竟置若罔聞，被告中
    國信託顯係否認原告與其間存在有消費寄託之法律關係，是原告有對被告中國信
    託提出確認消費寄託關係存在之必要。另被告第一商業銀行股份有限公司台南分
    行（以下稱第一商銀）於本院九十二年執字第一二０七四號執行案件，聲請對原
    告前開帳戶之存款為強制執行，惟該帳戶之存款係原告所有，且其中之款項新台
    幣（下同）九十八萬二千二百二十二元亦是原告之會員捐贈所得及孳息，為原告
    所有，並非訴外人丙○○個人所有，爰依法提起第三人異議之訴等語，並聲明：
    （一）確認原告與被告中國信託間有消費寄託契約關係存在（帳號000000
    000）。（二）本院九十二年執字第一二０七四號對被告中國信託所發之收取
    命令及本院九十一年度執全字第三二八五、三六七九號對被告中國信託所發之扣
    押命令應予撤銷。
三、被告中國信託則以：其銀行帳號000000000之綜合存款帳戶，於開戶時
    係以丙○○個人之名義所開設，而丙○○雖在其名字後面加註「金安宮重建委員
    會」等文字，然因該委員會係屬非法人團體，其銀行無法受理非法人團體開設帳
    戶，故以丙○○個人名義開設帳戶等語資為抗辯。而被告第一商銀則辯稱：其係
    依丙○○之個人財產資料來聲請法院強制執行，是該帳戶應係丙○○個人所開設
    等語。並均聲明：駁回原告之訴。
四、按關於確認之訴，依原民事訴訟法第二百四十七條（即八十九年二月九日修正前
    ）之規定，除確認證書真偽之訴外，以確認法律關係成立或不成立始得提起；因
    究於適用範圍過於狹窄，故嗣後修正規定為：確認法律關係之訴，非原告有即受
    確認判決之法律上利益者，不得提起之；確認證書真偽或為法律關係基礎事實存
    否之訴，亦同；亦即將原條文「成立或不成立」之字樣刪除，使就法律關係（包
    括法律關係成立或不成立，及法律關係存在或不存在）有即受確認判決之法律上
    利益者，均得提起確認之訴，以應實際需要。且按民事訴訟法第二百四十七條所
    謂即受確認判決之法律上利益，係指因法律關係之存否不明確，致原告在私法上
    之地位有受侵害之危險，而此項危險得以對於被告之確認判決予以除去之者而言
    （最高法院四十二年度台上字第一○三一號判例參照）。查本件原告與被告中國
    信託對於系爭帳戶存款是否為原告所寄託，既有爭執，且此法律關係之不明確，
    對於原告之權利亦有不安之危險，而此不安之狀況有以確認上開帳戶之消費寄託
    關係存在之確認判決除去之必要；則揆諸前揭說明，原告提起本件確認之訴，應
    予准許。
五、經查，訴外人丙○○因積欠被告第一商銀借款債務，經被告第一商銀聲請本院分
    別以九十一年度裁全字第七０七九號、九十一年度裁全字第七八八三號裁定准許
    假扣押後，被告第一商銀即聲請本院以九十一年度執全字第三二八五號、九十一
    年度執全字第三六七九號假扣押執行訴外人丙○○之財產，本院遂於九十一年十
    月十八日以九十一南院鵬執全字第三二八五號執行命令禁止債務人即訴外人丙○
    ○對於中國信託之存款債權在七十五萬元及執行費五千六百三十五元之範圍收取
    或為其他處分，且被告中國信託亦不得對債務人丙○○清償，其後於九十一年十
    一月二十五日再以九十一年院鵬執全字第三六七九號執行命令禁止債務人丙○○
    對於中國信託之存款債權在七十五萬元及執行費五千二百五十元之範圍收取或為
    其他處分，且被告中國信託亦不得對債務人丙○○清償；嗣於九十二年四月，被
    告第一商銀又向本院聲請強制執行丙○○之財產，本院乃於九十二年七月九日以
    南院鵬九十二執源字第一二０七四號執行命令准許債權人即被告第一商銀向第三
    人即中國信託收取債權金額九十八萬一千一百元等情，業經本院依職權調取前開
    執行卷宗審閱無訛，復為兩造所不爭，堪信為真實。原告又主張前開執行命令所
    扣押或收取之被告中國信託帳戶（帳號000000000）內存款為其所有，
    並非丙○○個人所有，惟為被告所否認，並執前開情詞置辯，是本件兩造爭執之
    點厥為被告中國信託帳號000000000之綜合存款帳戶是否為原告所申請
    開設？即原告與被告中國信託間是否有消費信託契約存在？又原告與被告中國信
    託間之消費寄託契約若存在，其可否據以提起第三人異議之訴而請求撤銷本院前
    開執行程序之扣押、收取命令？
六、按非法人團體設有代表人或管理人者，有當事人能力，民事訴訟法第四十條第三
    項定有明文。查本件原告雖未為法人登記，無權利能力，惟原告訂有設立章程、
    設有代表人，有一定之名稱及事務所，並有一定之目的及獨立之財產，此有原告
    所提出之「金安宮重建委員會章程」為憑，則依前開規定，原告自應屬非法人之
    團體，而有當事人能力。而所謂有當事人能力，係指於民事訴訟得為確定私權之
    請求人及其相對人而言；準此，有當事人能力之非法人團體，乃得為從事社會活
    動之獨立單一體，本件原告既為有當事人能力之非法人團體，自得為交易之行為
    （最高法院八十六年度台上字第三七五六號判決參照）。又查，兩造雖爭執被告
    中國信託帳號000000000之綜合存款帳戶係原告向被告中國信託所申請
    開設，然依被告中國信託所提出該帳戶之開戶資料（包括存款印鑑款卡、確認條
    款約定書、辦理各項業務申請書）顯示，該帳戶申請開設者所留存在被告中國信
    託之印鑑為「金安宮重建委員會」、「丙○○」、「鄭忠清」，並約定須三個印
    章始可領取該帳戶內之款項，此亦為被告中國信託所自陳；且該帳戶之存入款項
    ，均係原告信徒之重建捐獻款，亦有原告提出之感謝狀、存簿影本在卷可稽，復
    為被告第一商銀所不爭，是原告主張其為該消費寄託契約之當事人，應堪採信。
七、然按第三人就執行標的物有足以排除強制執行之權利者，得於強制執行程序終結
    前，向執行法院對債權人提起異議之訴，為強制執行法第十五條前段所明定；而
    所謂「就執行標的物有足以排除強制執行之權利者」，係指對於執行標的物有所
    有權、典權、留置權、質權存在之一者而言（最高法院六十年台上字第三一九０
    號判例參照）。且寄託物為代替物時，如約定寄託物之所有權移轉於受寄人，並
    由受寄人以種類、品質、數量相同之物返還者，為消費寄託。自受寄人受領該物
    時起，準用關於消費借貸之規定。寄託物為金錢時，推定其為消費寄託。民法第
    六百零二條第一項前段、第六百零三條分別定有明文。易言之，民法第六百零二
    條所稱之「消費寄託」，除寄託物為代替物得由受寄人以種類、品質、數量相同
    之物返還外，必以寄託物之保管為目的，並約定移轉寄託物之所有權於受寄人者
    始足當之。本件系爭帳戶雖為原告向被告中國信託所申請開設，惟依前揭說明，
    原告與被告中國信託間雖有消費寄託契約存在，然原告因該契約關係，對被告亦
    僅有寄託物之返還請求權，其對該寄託物並無所有權或典權、留置權、質權之存
    在，是原告主張依據強制執行法第十五條第三人異議之訴之規定，請求撤銷本院
    九十二年執字第一二０七四號對被告中國信託所發之收取命令及本院九十一年度
    執全字第三二八五、三六七九號對被告中國信託所發之扣押命令，於法尚屬無據
    ，應予駁回。
八、綜上所述，原告主張其與被告中國信託間有消費寄託關係存在，應屬實情，為可
    信取，從而，原告請求確認其與被告中國信託間有消費寄託契約關係存在（帳號
    000000000），為有理由，應予准許。然原告對該寄託物既僅有返還寄
    託物之請求權，而無所有權，則其主張依強制執行法第十五條前段規定，請求撤
    銷本院九十二年執字第一二０七四號對被告中國信託所發之收取命令及本院九十
    一年度執全字第三二八五、三六七九號對被告中國信託所發之扣押命令，為無理
    由，應予駁回。
九、結論：原告之訴為一部有理由，一部無理由，依民事訴訟法第三百八十五條第一
    項前段、第七十九條，判決如主文。
中      華      民      國    九十二    年      九      月    二十五    日
                                臺灣臺南地方法院民事第二庭
~B法      官  洪碧雀
右為正本係照原本作成
如對本判決上訴，須於判決送達後廿日內向本院提出上訴狀
中      華      民      國    九十二    年      九      月    二十五    日
~B法院書記官  顏惠華


司法院資訊處製作；財團法人民間司法改革基金會備份。
